【裁判字號】    97,訴,660
【裁判日期】    971027
【裁判案由】    拆屋還地
【裁判全文】
臺灣臺中地方法院民事判決  97年度訴字第660號
原      告  乙○○
受告知訴訟  甲○○
人
被      告  戊○○
訴訟代理人  丙○○
            丁○○○
當事人間請求拆屋還地事件，本院於97年10月23日言詞辯論終結
，判決如下：
    主  文
被告應將坐落台中縣后里鄉○○段561地號土地上門牌號碼台中
縣后里鄉○○路36號三層樓房建物，即如附圖所示A部分第一層
鐵架浪板涼棚（面積18.9平方公尺）、B部分第一層已保存登記
建物（面積20.27平方公尺）、C部分第一層加強磚造住宅（面積
12.42平方公尺）、D部分第一層木造住宅（面積35.54平方公尺
）、E部分第一層木造騎樓（面積12.1平方公尺）、F部分第二層
已保存登記建物（面積27.78平方公尺）、G部分第二層加強磚造
住宅（面積8.58平方公尺）、H部分第二層木造住宅（面積46.83
平方公尺）及I部分第三層加強磚造突出物（面積4.7平方公尺）
拆除，並將土地返還原告及其他共有人甲○○。
訴訟費用新台幣壹萬柒仟玖佰貳拾玖元由被告負擔。
本判決於原告以新臺幣伍拾柒萬元為被告供擔保後，得假執行；
但被告如於執行標的物交付前，以新臺幣壹佰柒拾萬陸仟柒佰伍
拾陸元為原告預供擔保，得免為假執行。
    事實及理由
壹、程序方面：
一、按訴訟之結果，於第三人有法律上利害關係者，法院得於第
    一審或第二審言詞辯論終結前相當時期，將訴訟事件及進行
    程度以書面通知該第三人；前項受通知人得於通知送達後五
    日內，為第242條第1項之請求；第1項受通知人得依第58條
    規定參加訴訟者，準用前條之規定，民事訴訟法第67條之1
    定有明文。
二、本件系爭土地為原告與訴外人甲○○分別共有，應有部分各
    為1/2，原告依民法第821條規定單獨提起本件所有物返還請
    求訴訟，其訴訟結果，對於分別共有人甲○○有法律上之利
    害關係，本院爰依前揭規定，依職權通知共有人甲○○參加
    訴訟。
貳、實體方面：
一、原告主張：
  (一)按所有人對於無權占有或侵奪其所有物者，得請求返還之，
    對於妨害其所有權者，得請求除去之。叉各共有人對於第三
    人，得就共有物之全部，為本於所有權之請求，但回復共有
    物之請求，僅得為共有人全體之利益為之，民法第767條及
    第821條分別定有明文。查坐落台中縣后里鄉○○段561地號
    土地（下稱系爭土地），係原告與訴外人甲○○二人所共有
    ，每人應有部分各二分之一，有土地登記謄本可稽。而被告
    所有坐落系爭土地上之建物，即同段197建號、門牌號碼台
    中縣后里鄉○○路36號之加強磚造二層樓房（下稱系爭建物
    ），其占用原告所有系爭土地，並無正當權源，自屬無權占
    有，依上開法條之規定，原告自得為共有人全體之利益，提
    起本訴，請求拆屋還地。
  (二)聲明：(1)如主文第1項所示。(2)願提供擔保，請准宣告假執
    行。
二、被告則以：
  (一)系爭房屋依台中縣豐原地政事務所97年7月1日建物測量成果
    圖所示，第一層之木造騎樓、木造住宅、加強磚造住宅及第
    二層之木造住宅、加強磚造住宅，並第三層之加強磚造突出
    物，均為祖母蕭張明於民國（下同）50年12月26日向呂羅月
    嬌所買受，79年4月12日蕭張明移轉予丙○○，在移轉予丙
    ○○之前67年7月15日取得蕭張明之使用土地同意書，建造
    如測量成果圖所示一層及二層已保存部分之二層樓房。一層
    鐵架浪板、涼棚即嗣後由丙○○搭建。而原告於96年4月9日
    始因判決移轉取得土地所有權，但地上房屋並未取得所有權
    ，即張炳輝於后里屯子腳大地震後所起造上開未辦保存登記
    之房屋及丙○○起造有保存登記之房屋非無權占有。
  (二)按土地與房屋為各別之不動產，各得單獨為交易之標的，且
    房屋性質上不能與土地使用權分離而存在，亦即使用房屋必
    須使用該房屋之地基，故土地及房屋同屬一人，而將土地及
    房屋分開同時或先後出賣，其間雖無地上權設定，然除有特
    別情事，可解釋為當事人之真意，限於賣屋而無基地之使用
    外，均應推斷土地承買人默許房屋承買人繼續使用土地（最
    高法院48年台上字第1457號判例參照）。又民法第425條之
    1第1項其立法理由謂：「僅將土地或僅將房屋所有權讓與他
    人，或將土地及房屋同時或先後讓與相異之人時，實務上見
    解，除有特別約定外，應推斷土地受讓人默許房屋受讓人繼
    續使用土地，但應支付相當代價，故其法律關係之性質，當
    屬租賃。」足見出讓人將土地及房屋單獨出讓或出讓與相異
    之人時，該房屋所有權人即得於房屋得使用期限內，繼續「
    合法使用」該房屋所坐落之土地。除別有約定外，縱該房屋
    所有權人須支付相當之對價，非可當然「無償使用」該土地
    ，然仍不影響其對於房屋坐落土地之「有權使用」，即無不
    當得利或侵權行為之可言。此項規定，於房屋所有權人原有
    合法使用坐落土地之所有權及地上權，而僅將房屋所有權或
    僅將土地所有權或地上權之全部或一部讓與他人，或將土地
    所有權或地上權及房屋所有權同時或先後讓與相異之人時，
    亦可類推適用。至該土地權利人依租賃之法律關係，請求房
    屋權利人給付租全，要屬別一問題（最高法院93年度台上字
    第1328號判決參照）。
  (三)綜上，原告所有系爭土地上系爭建物，未保存登記部分為張
    炳輝所起造已數十年，有保存登記部分為丙○○起造，亦已
    三十年。該未辦保存登記部分之房屋為張炳輝原始出資興建
    ，由張炳輝取得所有權。已保存登記部分即丙○○買賣移轉
    予胡漢樑，胡漢樑又買賣移轉予被告，均在原告於96年4月9
    日取得土地所有權之前，顯然上開建物全部為自始有權占有
    ，而房屋性質上不能與土地使用權分離而存在，似此情形，
    如第二項所載最高法院判決意旨，類推適用上揭民法第425
    條之1第1項之規定，應推斷土地受讓人默許房屋受讓人繼續
    使用土地。
  (四)聲明：(1)原告之訴及其假執行之聲請均駁回。(2)如受不利之
    判決時，請准供擔保免為假執行。
三、兩造經法院整理並簡化爭點，其結果如下：
  (一)兩造不爭之事項：
  (1)系爭561地號土地重測前為547-8地號土地，於50年12月26日
    登記為訴外人蕭張明所有，而於79年4月12日以買賣為原因
    登記為訴外人丙○○所有。然系爭土地原係訴外人蕭張明之
    女即訴外人丙○○之妹石蕭連所購買而登記為蕭張明所有，
    經石蕭連向法院提起撤銷蕭張明與丙○○間贈與系爭土地之
    債權行為暨物權行為及塗銷訴外人丙○○前揭所有權登記，
    另主張終止其與蕭張明之間信託契約，請求蕭張明之全體繼
    承人返還系爭土地，先後經法院判決勝訴確定，嗣石蕭連死
    亡，原告與受告知訴訟人甲○○持前揭法院勝訴判決，登記
    為系爭土地之分別共有人，應有部分各為1/2。
  (2)系爭561地號土地上如附圖所示之編號A至I之三層樓建物現
    為被告所有，並供被告及家屬占有使用中。
  (3)如附圖所示編號B、F建物由被告之丙○○出資興建而原始取
    得，於77年1月18日辦理第一次所有權登記。嗣丙○○於83
    年7月29日將系爭建物出賣與訴外人胡漢樑，並於83年8月5
    日辦妥建物所有權移轉登記；訴外人胡漢樑於90年3月5日將
    系爭建物出賣與被告，並於90年3月16日辦妥建物所有權移
    轉登記。系爭如附圖所示A、C、D、E、G、H、I增建部分事
    由訴外人丙○○出資增建，連同前揭保存登記建物一併輾轉
    出賣予胡漢樑、被告，現為被告所有。
  (4)系爭建物增建部分對外並無獨立出入門戶，必須經由原保存
    登記建物出入。
  (二)兩造爭執之事項：
    被告所有系爭建物，是否有合法占有系爭土地之正當權源？
四、本院得心證之理由：
  (一)原告主張：系爭土地為原告及其他共有人甲○○分別所有，
    應有部分各1/2，系爭土地上如附圖所示之編號A至I保存登
    記及增建物均使用同一出入門戶，且現均為被告所有等情，
    業為兩造所不爭，且經本院到場勘驗並囑託台中縣豐原地政
    事務所測量人員測量，製有如附圖所示之測量成果圖在卷可
    稽，故應堪採信。
  (二)被告雖主張系爭建物經原土地所有權人蕭張明出具土地使用
    同意書而建築，且系爭土地及房屋原屬同一人所有，嗣分別
    讓與才由被告取得，依民法第425條之1應有使用正當權源，
    惟原告所否認。經查：
  (1)系爭561地號土地重測前為547-8地號土地，於50年12月26日
    登記為訴外人蕭張明所有，而於79年4月12日以買賣為原因
    登記為訴外人丙○○所有，然系爭土地原係訴外人蕭張明之
    女即訴外人丙○○之妹石蕭連所購買而登記為蕭張明名義，
    經石蕭連向法院提起撤銷蕭張明與丙○○間贈與系爭土地之
    債權行為暨物權行為及塗銷訴外人丙○○前揭所有權登記，
    另主張終止其與蕭張明之間信託契約，請求蕭張明之全體繼
    承人返還系爭土地，先後經法院判決勝訴確定，嗣石蕭連死
    亡，原告與受告知訴訟人甲○○持前揭法院勝訴判決，登記
    為系爭土地之分別共有人，應有部分各為1/2等情，因兩造
    主張系爭土地經法院判決由原告取得，本院因而知悉92年度
    訴字第375號判決，並依民事訴訟法第278條規定，依職權調
    取本院92年度訴字第375號、82年度訴字第420號請求所有權
    移轉登記全部卷宗核閱後查知上情，嗣經兩造爭點整理所不
    爭執，故系爭土地原應為原告之配偶石蕭連所有，訴外人蕭
    張明、丙○○雖曾為系爭土地之登記名義人，然業經法院前
    揭判決塗銷所有權移轉登記並經判決確定，故訴外人蕭張明
    、丙○○自始均非系爭土地所有權，應堪認定。
  (2)訴外人蕭張明、丙○○自始均非系爭土地所有權人，則縱使
    系爭建物曾經訴外人蕭張明出具使用同意書所建築，亦不得
    對抗真正所有權人之石蕭連及其後手即原告；另系爭建物縱
    使曾為訴外人丙○○所有，然訴外人丙○○既非系爭土地之
    所有權人，則被告主張系爭土地及建物原屬同一人所有，嗣
    後將房屋出賣與被告，被告依民法第425條之1有占有使用系
    爭土地之正當權源等情，即於法不合，不足採認。
  (三)綜上所述，本件被告既不能舉證證明有何占有使用系爭土地
    之正當權源，原告主張被告所有如附圖所示之A至I建物無權
    占有系爭土地，依民法第767條、第821條請求拆屋還地，即
    有理由，應予准許。
  (四)兩造均陳明願供擔保，聲請宣告假執行及免為假執行，均核
    無不合，爰分別酌定主文第3項所示之相當擔保金額准許之
    。
丙、結論：原告之訴為有理由，依民事訴訟法第78條、第390條
    第2項、第392條第2項，判決如主文。
中    華    民    國    97    年    10    月    27    日
                  民事第一庭    法  官  陳毓秀
正本係照原本作成。
如對本判決上訴，須於判決送達後20日內向本院提出上訴狀。
中    華    民    國    97    年    10    月    27    日
                                書記官  楊賀傑


司法院資訊處製作；財團法人民間司法改革基金會備份。
